【裁判字號】    89,簡上,219
【裁判日期】    900112
【裁判案由】    給付票款
【裁判全文】
臺灣臺南地方法院民事判決  八十九年度簡上字二一九號
    上  訴  人  丙○○
    訴訟代理人  蔡敬文律師
    被上訴人    甲○○      住.
    被上訴人    乙○○      住.
右當事人間請求給付票款事件，上訴人對於中華民國八十九年七月二十四日臺灣臺南
地方法院新營簡易庭八十九年度營簡字第二五一號第一審簡易判決提起上訴，本院判
決如左：
    主      文
上訴駁回。
第二審訴訟費用由上訴人負擔。
    事      實
甲、上訴人方面：
  一、聲明：求為判決：(一)原判決廢棄。(二)駁回被上訴人在第一審簡易之訴及假執行
      之聲請。
  二、陳述：除與原判決記載相同者，茲引用之外，補稱：
    （一）上訴人對於訴外人謝福揚於八十八年四月十日向被上訴人二人借款新台幣
          （下同）三百五十萬元，並由上訴人簽發票號ＦＡ0000000、ＦＡ
          0000000、ＦＡ0000000，發票日均為八十九年二月十日，
          面額分別為一百一十萬元、六十五萬元及一百七十五萬元之支票三紙（下
          稱系爭支票），經謝福揚於上開支票背書後，交予被上訴人收執，以擔保
          本件借款債務之清償之事實並不爭執，然兩造曾於八十九年二月十七日約
          定，若上訴人將台南縣佳里鎮○里段一０七二之一地號土地（下稱系爭土
          地）之第三順位抵押權予以塗銷，被上訴人即應將系爭支票返還予上訴人
          ，此有證人謝慶傳及謝福揚及切結書一紙為證。是上訴人業已依約履行塗
          銷抵押權之義務，被上訴人自應將三紙支票返還予上訴人，現竟請求上訴
          人給付票款，顯無理由，應駁回其第一審之訴。
    （二）被上訴人雖辯稱，依切結書之內容，上訴人除需將系爭土地之抵押權塗銷
          外，尚須履行其他切結書內容之條件，被上訴人才應將系爭支票返還予上
          訴人。若上訴人僅需將土地之抵押權塗銷，被上訴人即應將支票返還予上
          訴人，對被上訴人而言，並無保障云云。惟查，被上訴人業已於八十九年
          六月二十一日將系爭土地信託過戶其名下，準此，上訴人塗銷第二順位抵
          押權對被上訴人而言，當然具有好處，原審以此為由，為上訴人敗訴之判
          決，自非允當。況上訴人就本件借款，係擔任連帶保證人，被上訴人亦可
          依據連帶保證之法律關係，訴請上訴人清償借款，並無任何不利益之處。
  三、證據：除援用第一審所提證據外，補提土地登記謄本一件，並聲請訊問證人謝
      慶傳、謝福揚。
乙、被上訴人方面：
  一、聲明：求為判決：駁回上訴。
  二、陳述：除與原判決記載相同者，茲引用之外，補稱：
    （一）當初上訴人所提供的三張支票退票後，兩造在八十九年二月十七日有協議
          清償的方案，如果上訴人及謝福揚有在八十九年二月二十八及三月三十一
          日分別清償一百五十萬元及二百萬元予被上訴人，並且配合塗銷系爭土地
          的抵押權，被上訴人當然要把系爭支票返還給上訴人，但是因為上訴人沒
          有依照協議內容履行，所以被上訴人才不願意返還支票。
    （二）系爭土地第一順位抵押權設定給彰化第一信用合作社，金額是九百三十萬
          元，第二順位設定給被上訴人，金額是四百萬元，上訴人則是第三順位，
          金額也是四百萬元。所以上訴人塗銷第三順位的抵押權對上訴人而言，利
          益不大，被上訴人不可能同意上訴人只要塗銷抵押權，就把三張支票返還
          給上訴人。當初會設定第三順位抵押權給上訴人，是因為上訴人認為其簽
          發三張支票，但沒有任何保障，所以要求要設定抵押權。
    （三）又上訴人雖陳稱其就本筆借款並未取得分文，但是經過上訴人的調查，被
          上訴人當初曾簽發二張支票作為借款之給付，其中一張支票是由上訴人提
          示，顯見上訴人確實有拿到一部份借款。
  三、證據：除援用第一審所提證據外，補提支票影本一紙。
    理      由
一、本件被上訴人起訴主張：訴外人謝福揚因投資房地產業，需要資金週轉，乃於八
    十八年四月十日（原審判決誤載為八十九年四月十日）邀同上訴人為連帶保證人
    ，向被上訴人借款三百五十萬元，當場並由上訴人簽發系爭支票，經謝福揚於支
    票上背書後，交予被上訴人收執，以擔保借款債務之清償。惟系爭支票經被上訴
    人屆期提示，均因存款不足及拒絕往來為理由，而遭退票，爰依據票據之法律關
    係，提起本件訴訟等情。上訴人對於曾簽發系爭支票之事實並不爭執，然以兩造
    於支票退票後，曾協議若上訴人配合將系爭土地上之第三順位抵押權予以塗銷，
    被上訴人即願意將系爭支票返還予上訴人，現上訴人業已履行塗銷抵押權之義務
    ，被上訴人自應將系爭支票返還予上訴人，不得向上訴人請求給付系爭支票票款
    等語，資為抗辯。
二、被上訴人主張：訴外人謝福揚於八十八年四月十日向被上訴人借款三百五十萬元
    ，並由上訴人簽發系爭支票交予被上訴人收執，以擔保借款債務清償等情，業據
    其於原審提出支票、退票理由單、切結書等物件為憑，且為上訴人所不爭執，堪
    信為真實。
三、被上訴人固辯稱：系爭支票退票後，兩造於八十九年二月十七日協議清償債務時
    ，曾約定若上訴人將系爭土地之第三順位抵押權塗銷，被上訴人即應將系爭支票
    返還予上訴人，此有證人謝福揚及謝慶傳二人可證明云云。證人謝福揚到庭亦附
    合其詞而證稱：當天簽切結書時，有聽到被上訴人向上訴人討辦理塗銷抵押權登
    記的相關資料，並說辦好後印章及三張票再交給證人謝慶傳等語。證人謝慶傳則
    證稱：當天有聽到，被上訴人於辦理塗銷抵押權登記後，被上訴人就要將三張票
    交給我轉交給上訴人。至於三百五十萬元要如何清償，我則沒有聽到等語。惟經
    本院訊問謝福揚兩造既有如此重要約定為何未載明於協議書時，證人謝福揚答稱
    ：當時只是口頭約定等語。然經本院再次訊問後，證人則改以搖頭不語，未回答
    隻字片語（本院八十九年十二月一日準備程序筆錄）。顯見其亦因明知陳述不合
    常情，而無言以對。至證人謝慶傳於協議當天既陪同在場，理應知悉兩造及謝福
    揚間有債務糾紛，當日是為協議債務如何處理等事項而碰面，竟只聽聞被上訴人
    應於上訴人塗銷抵押權之後，將系爭支票交予謝慶傳，再由謝慶傳轉交予上訴人
    ，卻不知兩造約定三百五十萬元債務要如何清償，亦屬奇怪。再查，依兩造所簽
    訂協議書內容以觀，第一項及第二項係讓上訴人及謝福揚於八十九年二月二十八
    日及同年三月三十一日分期償還借款本金。第三項則是謝福揚應於八十九年二月
    二十八日前，提供房屋供擔保。第四項則是由上訴人負責無條件塗銷系爭土地之
    抵押權。顯見，第一項及第二項為借款債務之分期清償方式，至第三項及第四項
    則均係為擔保債務之清償而為之協議，自不得將協議內容分別割裂適用，僅認上
    訴人塗銷抵押權後，被上訴人即應將系爭支票返還，而置其餘協議內容不問。況
    被上訴人於系爭土地上本即設定第二順位抵押權，上訴人則為第三順位抵押權，
    則上訴人塗銷第三順位抵押權對被上訴人而言，利益不大，衡諸常情，自不可能
    僅同意上訴人塗銷抵押權後即應返還系爭支票，而不追究上訴人及謝福揚有無依
    照協議內容履行之理。綜上調查，證人謝福揚係上訴人之兄長，又與本件債務有
    利害關係，是其證詞本即難期公平實在。證人謝慶傳則對重要事項之陳述避重就
    輕，明顯係為迴護上訴人之利益，亦不足採信。而上訴人之辯解，顯然與常情不
    符，且為被上訴人否認在案，上訴人又無法提出其他證據資料，證明其所言為實
    在，自難憑採。
四、按在票據上簽名者，依票上所載文義負責；發票人應照支票文義擔保支票之支付
    ，票據法第五條第一項及同法第一百二十六條分別定有明文。查系爭支票為上訴
    人所簽發之事實，為兩造所不爭執在案。而上訴人上開辯解，亦經本院查明為不
    實在，不足採信，已如前述。則揆諸前揭法條之規定，上訴人既於系爭支票上簽
    名，擔任發票人，自應依票上所載文義，擔保系爭支票票款之支付。從而，被上
    訴人本於票據之法律關係，請求上訴人給付三百五十萬元，及自八十九年二月十
    日起至清償日止，按年息百分之六計算之利息，為有理由，應予准許。原審判命
    上訴人如數給付，並依職權宣告假執行，於法並無不合，應予維持。上訴意旨指
    摘原判決不當，求予廢棄改判，為無理由，應予駁回其上訴。
五、結論，本件上訴為無理由，依民事訴訟法第四百三十六條之一第三項、第四百四
    十九條第一項、第七十八條，判決如主文。
中      華      民      國    九十      年      一      月    十二      日
                                臺灣臺南地方法院民事第三庭
~B審判長法  官  沈揚仁
~B      法  官  謝靜慧
~B      法  官  許蕙蘭
右正本證明與原本無異
本判決不得上訴
中      華      民      國    九十      年      一      月    十二      日
~B      法院書記官  賴政安


司法院資訊處製作；財團法人民間司法改革基金會備份。
